【裁判字號】    97,上易,875
【裁判日期】    970724
【裁判案由】    竊盜等
【裁判全文】
臺灣高等法院臺中分院刑事判決         97年度上易字第875號
上  訴  人
即  被  告  丙○○
上列上訴人因竊盜等案件，不服臺灣臺中地方法院96年度易字第
6406號中華民國97年4月3日第一審判決（起訴案號：臺灣臺中地
方法院檢察署96年度偵緝字第3615號），提起上訴，本院判決如
下：
    主  文
原判決撤銷。
丙○○以加害財產之事，恐嚇他人，致生危害於安全，處拘役參
拾日，如易科罰金，以新臺幣壹仟元折算壹日。
其餘被訴竊盜部分，無罪。
    犯罪事實
一、丙○○於民國 96年9月18日上午11時許，飲酒後（其辨識行
    為之違法性並未顯著降低）前往乙○○在臺中市○區○○路
    218巷2號所經營之長發檳榔行，先坐於該檳榔行之走道旁，
    且口中唸唸有詞，嗣乙○○發見丙○○在檳榔行內並有酒意
    ，即請丙○○離開，丙○○無意離去，即拿起檳榔行內之椅
    凳坐在門口，並大聲辱罵乙○○（公然侮辱部分未據告訴）
    ，乙○○詢問丙○○「到底要做什麼」，丙○○隨即起身將
    椅凳撥倒，並走向檳榔行置放冰箱處開啟冰箱，取出檳榔3
    包（價值新臺幣〈下同〉150元）及黑松沙士1罐（價值20
    元），乙○○見狀，唯恐丙○○對其不利，即跑出店外至隔
    一條小巷之自助餐店前面，丙○○則繼續逗留在該檳榔行內
    （此部分查無證據足以證明丙○○有意圖為自己不法所有之
    犯意，詳如後述），嗣某不詳姓名年籍之成年人路過該處，
    見丙○○在該檳榔行內大搖大擺走動，乃上前欲將丙○○驅
    離，丙○○心生不悅，另基於恐嚇危害安全之犯意，撿拾該
    店外人行道上之地磚，作勢丟擊該名不詳成年人士及長發檳
    榔行之設備，而為加害該不詳成年人士身體、乙○○財產之
    舉動，使乙○○心生畏怖，致生危害於乙○○之安全（本案
    並無證據足以證明該不詳姓名之男子，因丙○○之上開行為
    ，而心生畏怖）。嗣約30至40分鐘後，丙○○始行離去，約
    半小時後，丙○○再返回長發檳榔行，復接續上開恐嚇危害
    安全之犯意，撿起上開地磚，作勢丟向長發檳榔行之設備，
    再以加害於乙○○財產之舉動，致乙○○心生恐懼。嗣因丙
    ○○於同年月21日晚上7時37分許，向臺中市警察局勤務指
    揮中心報案稱長發檳榔行有非法居留之大陸女子（指乙○○
    ），經該勤務指揮中心指派員警前往上址查訪，經員警查訪
    後，確認乙○○之居留證仍在有效期限內，而欲離去時，丙
    ○○即現身表示其為報案人，並要求員警逮捕乙○○，經員
    警詢問乙○○與丙○○有何糾葛時，乙○○始告知上開遭丙
    ○○恐嚇之事。
二、案經臺中市警察局第三分局報告臺灣臺中地方法院檢察署偵
    查起訴。
    理    由
壹、證據能力部分：
    按被告以外之人於審判外之陳述，雖不符刑事訴訟法第 159
    條之1至之4等 4條之規定，而經當事人於審判程序同意作為
    證據，法院審酌該言詞陳述或書面陳述作成時之情況，認為
    適當者，亦得為證據。當事人、代理人或辯護人於法院調查
    證據時，知有第159條第1項不得為證據之情形，而未於言詞
    辯論終結前聲明異議者，視為有前項之同意，刑事訴訟法第
    159條之5定有明文。經查，被害人乙○○於警詢及偵查中之
    陳述，對被告而言，其性質雖屬傳聞證據，然其警詢及偵訊
    筆錄之內容，業經本院審理時予以提示並告以要旨，且經檢
    察官及被告表示意見，當事人已知上述筆錄乃傳聞證據，均
    未於本案言詞辯論終結前對該筆錄之證據力聲明異議，且本
    院審酌上開筆錄作成時，並無不當取供之情形，認為以之作
    為本案之證據亦屬適當，是被害人乙○○於警詢、偵查中之
    陳述，依刑事訴訟法第 159條之5第2項之規定自具有證據能
    力，合先敘明。
貳、實體部分：
一、訊據上訴人即被告丙○○（下稱被告）矢口否認有何上揭犯
    行，辯稱：伊並未在起訴書所載之時間，到長發檳榔行，當
    時伊若沒有去工作，就是在家裡休息云云。經查：
  (一)上揭犯罪事實，業經被害人乙○○於警詢、偵查、原審及本
    院證稱：被告於 96年9月18日上午11時許，進入伊所經營之
    長發檳榔行內，先坐於該檳榔行之走道旁，且口中唸唸有詞
    ，嗣伊發見被告在檳榔行內並有酒意，即請被告離開，被告
    無意離去，即拿起檳榔行內之椅凳坐在門口，並大聲辱罵伊
    ，伊乃詢問被告到底要做什麼，被告隨即起身將椅凳撥倒，
    並走向檳榔行內置放之冰箱，打開冰箱，拿了3包檳榔、1罐
    黑松沙士，伊看被告兇巴巴的樣子，覺得他好像會打伊，即
    跑出店外至隔一條小巷之自助餐店，被告拿了檳榔、飲料後
    ，就在伊店內大搖大擺的走來走去，後來有一名路過客人欲
    制止被告之行為，被告走出店外後，又拿起店外地上之地磚
    ，作勢要朝向該年約50歲之不詳成年人士及伊的檳榔行丟地
    磚，並要該人不要插手，被告在伊檳榔行內約停留了30至40
    分鐘後，才自行離去，在這段期間，伊都在該自助餐店前沒
    有再回檳榔行內，被告騎機車離去約半小時後，又返回伊店
    門口，並拿了地磚，站在電線桿旁，對伊叫罵，並作勢要將
    地磚丟往店裡，要砸伊的店，當時伊會覺得害怕等語（見警
    卷第6至10頁，偵查卷第6頁，原審卷第60至63、87頁，本院
    卷第40、41頁），並有現場照片附卷可稽（見警卷第23至25
    頁）。另查，本案係因被告向警方檢舉乙○○係逾期居留之
    大陸女子，在員警至長發檳榔行查證時，被告現身表示為檢
    舉人，並在現場吵鬧不休，經員警詢問乙○○與被告過往有
    無恩怨閒隙時，乙○○始向員警陳明本案之經過等情，業據
    證人即臺中縣警察局第三分局合作派出所警員陳建福於原審
    結證稱： 96年9月21日，伊在線上巡邏時，接獲通報說有人
    報案在臺中市○○路與進德路口，有大陸女子非法逾期居留
    ，伊與同事乃前往處理，查訪之後得悉正確地址為臺中市○
    ○路○段203巷旁之長發檳榔行，伊乃前往查問是否有大陸女
    子，負責人乙○○就表示她是從大陸地區來臺的配偶，伊請
    乙○○出示證件，而依乙○○之居留證所示其合法居留期間
    至96年10月間，伊乃打電話回合作派出所，詢問是何人報案
    ，準備要回報給報案人，值班員警回報不知道報案人是誰，
    伊正欲離去時，被告即上前表示是他報案的，經伊告以被告
    ，乙○○是合法居留，被告即稱警方包庇，要伊當場處理，
    因為伊覺得被告行為異常，所以全程錄影，另一名同事就問
    乙○○與被告間有無私人恩怨，乙○○才告知被告先前有到
    她店裡去拿東西及丟磚塊之事，原先乙○○只是要求伊等請
    被告離開，但被告與伊等在該處僵持不下，乙○○才表示要
    對被告提出告訴，但因乙○○原本對於是否要對被告提出告
    訴之態度猶豫，所以嗣後製作筆錄時，乙○○又表示不要提
    出告訴等語綦詳（見原審卷第44至47頁），並有被害人乙○
    ○之中華民國臺灣地區依親居留證及逐次加簽出入境證、臺
    中市警察局勤務指揮中心受理各類案件記錄單各一份在卷可
    參（見警卷第22頁、原審卷第27頁）；被告復於原審供承：
    伊有去檢舉乙○○非法居留，當日伊在長發檳榔行對面，有
    看到警車來，伊馬上走到警察旁邊，告知伊是報案人等情無
    訛（見原審卷第20、48頁），足徵乙○○係在被告檢舉其逾
    期居留，經警到場查證後，在警員詢問下，始被動供出本件
    案發經過，而非主動向警員提出申告。另參以被告於原審亦
    供稱：乙○○人很好，沒有要告伊等語（見原審卷第8頁)，
    顯見被告與乙○○間應無怨隙，況乙○○於警詢、偵查及法
    院審理時，復迭次表示不要對被告提出告訴，益證其主觀上
    並無追究被告犯行之意；而乙○○於偵查及法院審理時分別
    於供後、供前具結，其與被告既無重大仇恨嫌隙，乙○○自
    無干冒偽證罪責之風險，故陷被告入罪之必要，是其證詞應
    具憑信性，而值採信。
  (二)被告雖矢口否認犯行，然於警詢先供稱：伊當天根本沒有去
    長發檳榔行，而是在家裡洗衣服云云（見警卷第5頁)；於偵
    查中則供述：伊是去買檳榔及冰棒，伊有付錢云云（見偵緝
    字第15頁）；嗣於原審準備程序時則辯稱：當天上午11時許
    ，假如伊沒有去工作，就是在家裡休息，伊無法確定當天是
    否在家裡，平時伊比較常在廟裡云云（見原審卷第20頁），
    就其當時是否有前往長發檳榔行乙節，前後供述不一；復未
    能提出有利之證據以供本院查核，自難採信。
  (三)按刑法上所謂之「恐嚇」，固係指以危害通知他人，使該人
    主觀上生畏怖心之行為，然此危害之通知，並非僅限於「將
    來」，其於「現時」以危害相加者，亦應包括在內。因之，
    恐嚇之手段，並無限制，其以「言語」﹑「文字」為之者無
    論矣，即使出之以「強暴」﹑「脅迫」，倘被害人尚有相當
    之意思自由，而在社會一般通念上，猶未達於不能抗拒之程
    度者，仍屬本罪所謂「恐嚇」之範疇。至於危害通知之方法
    ，亦無限制，無論明示之言語、文字、動作或暗示之危害行
    為，苟已足使對方理解其意義之所在，並足以影響其意思之
    決定與行動自由者均屬之；又恐嚇罪之成立並不以行為人真
    有加害之意為必要，而被害人是否心生畏懼，亦應本於社會
    客觀經驗法則以為判斷基準。查，被告撿拾人行道之地磚，
    作勢要丟向乙○○之檳榔行，已足以令人理解其有暗示要砸
    毀該檳榔行之意思，在客觀上已足以令人心生畏懼無疑，自
    該當於恐嚇危害安全之構成要件。
  (四)證人乙○○雖於原審證述：被告當時有喝醉酒之現象等語（
    見原審卷第60頁）。惟按被告於行為時是否因精神障礙，致
    不能辨識其行為之違法性，或其辨識行為之違法性顯著降低
    ，應依行為時精神障礙程度之強弱而定，如行為時之精神，
    對於外界事務全然缺乏知覺理會及判斷作用，而無自由決定
    意思之能力者，即屬已不能辨識其行為之違法性，如此項能
    力並非完全喪失，僅較普通人之平均程度顯然減退者，則為
    辨識行為之違法性顯著降低（參照最高法院26年渝上字第23
    7號判例意旨)。經查，依證人乙○○於原審證述：當天被告
    走路時，有一點搖晃，但都還可以自己走等語（見原審卷第
    62頁）；及參以被告在不詳成年人士上前制止時，尚撿拾人
    行道上地磚，作勢丟擲以威嚇之，堪認被告當時對於其週遭
    所發生之事，仍能迅速做出反應，顯見其判斷力、控制力並
    未遜於常人，是被告於為本件恐嚇危害安全犯行前，縱曾飲
    酒，在酒精影響下，其衝動控制能力或有減弱之可能，但其
    對於現實之知覺、理會、判斷及行為自主能力並未明顯受損
    ，其辨識行為之違法性尚無顯著降低之情形，應堪認定。
  (五)證人乙○○雖於偵查中證述：被告有恐嚇說要砸伊的店云云
    （見偵查卷第6頁)；另於原審審理時證稱：被告當時有用臺
    語罵說要砸伊的店、伊的人云云（見原審卷第60頁）。然證
    人乙○○於警詢並未證述被告有以上開言語恐嚇之情形；且
    其於偵查中復證述：「．．．他罵臺語，我不清楚．．．」
    、「．．．我聽不懂他的話，但他拿磚塊的行為讓我覺得他
    要砸我的店」等語（見偵查卷第6、7頁）。查乙○○係大陸
    地區人士，有上開居留證可佐，其既不諳臺語，則其是否能
    明確辨識、明瞭被告以臺語所說之詞義，即堪置疑，是本諸
    罪疑惟輕原則，尚難以被害人乙○○之上開證述，遽認被告
    尚有以上開言詞（即「要砸乙○○的店」）恫嚇，致生危害
    於乙○○安全之情。
  (六)綜上所述，被告上開所辯，無非係事後卸責之詞，不足採信
    。本件事證明確，被告恐嚇乙○○之犯行，應堪認定。
二、核被告所為，係犯刑法第 305條之恐嚇危害安全罪，被告前
    後兩次以加害財產之事恐嚇被害人乙○○，致生危害於安全
    之舉動，係利用同一機會，在密接之時間，就同一犯罪構成
    要件事實，本於單一犯意接續進行侵害同一法益，以實現同
    一犯罪構成要件之單一行為，各行為之獨立性極為薄弱，依
    一般社會健全觀念，在時間差距上，難以強行分開，自應視
    為數個舉動之接續施行，而為接續犯，應以一罪論。公訴人
    雖僅就被告第一次對乙○○之檳榔行設備作勢丟擲地磚之恐
    嚇危害安全犯行予以起訴，就被告去而復返後，又作勢以地
    磚丟向乙○○檳榔行設備之接續恐嚇危害安全犯行，未經起
    訴，惟該未經起訴部分，既與起訴部分犯行有接續犯之實質
    上一罪關係，為起訴效力所及，本院自應併予審理
三、公訴意旨另略以：被告另於上開時、地，意圖為自己不法之
    所有，趁乙○○未及注意之際，進入長發檳榔行，徒手竊取
    乙○○所有置放在冰箱內之檳榔3包及黑松沙士1罐得逞，因
    認被告此部分亦涉有刑法第320條第1項之竊盜罪嫌，並以乙
    ○○之證述，為其論據之依據。訊據被告堅決否認有此部分
    之犯行，辯稱：伊沒有做這件事，何況伊亦經常向乙○○買
    檳榔及冰棒，請乙○○他們同鄉的大陸女子，且伊從來不喝
    汽水類之東西等語（見原審卷第20頁，本院卷第20頁反面）
    。經查：
  (一)按犯罪事實應依證據認定之，無證據不得認定犯罪事實；又
    不能證明被告犯罪者，應諭知無罪之判決，刑事訴訟法第15
    4條第2項、第301條第1項分別定有明文。次按刑法之竊盜罪
    ，須行為人主觀上有為自己不法所有之意圖，而竊取他人之
    物，為其構成要件。
  (二)依證人乙○○於原審所證：被告當天好像喝醉酒，當時伊在
    店裡面的房間睡覺，伊聽到店裡面很吵就出來看，看見被告
    坐在伊店裡的櫃檯旁邊，胡言亂語的罵，伊就請被告出去等
    語（見原審卷第60頁），及於本院審理時證稱：伊並不知道
    被告何時進入伊店內，伊是聽到被告胡言亂語時才知道他進
    來了等語（見本院卷第40頁）觀之，若被告確有竊取乙○○
    所有之上開物品，衡諸常情，應係趁乙○○不注意之際，悄
    然為之，豈有故意發出聲響以引起乙○○之注意。
  (三)又證人乙○○於本院雖證稱：被告開啟伊店內之冰箱前，有
    胡言亂語，講一些伊聽不懂的話，但伊沒有聽到被告說要向
    伊買東西等語（見本院卷第40頁），惟參以乙○○於警詢所
    述：被告拿起店內椅凳坐在伊店門口，並大聲對伊咆哮叫罵
    ，伊問被告到底要做什麼，被告隨即進入店內，打開店內冰
    箱，拿了3包檳榔、1罐黑松沙士等語（見警卷第9頁)，縱被
    告進入乙○○之店內拿取冰箱中之物品時，並未告訴被告要
    購買物品，然其於乙○○詢問「到底要做什麼」時，隨即進
    入店內拿取冰箱內之物品，該舉動應係默示表示欲向乙○○
    購買物品，否則被告若有為自己不法所有之意圖，其於進入
    乙○○之檳榔行之初，即可馬上拿取檳榔行內之物品，又何
    庸待乙○○詢問後，方動手竊取物品。
  (四)而被告拿取冰箱內之檳榔及黑松沙士時，乙○○因見被告兇
    巴巴的樣子，且自己覺得好像會遭被告毆打，隨即跑出檳榔
    行，被告拿取冰箱內之物品後，即在乙○○之檳榔行大搖大
    擺走來走去，大約停留在檳榔行約30至40分鐘才離去等情，
    亦據證人乙○○於本院證述在卷（見本院卷第40頁），被告
    於拿取上開物品時，乙○○既已跑至檳榔行外面，若被告確
    有為自己不法所有之意圖，斯時檳榔行內已無人阻攔，其逕
    可儘速離去，又豈會在檳榔行逗留30至40分鐘之久，而無懼
    乙○○或其他路人報警之理。雖當天被告並未交付任何金錢
    予乙○○，即行離去，但乙○○跑出該檳榔行後迄被告自行
    離開前，均未再返回該檳榔行等情，亦據證人乙○○於本院
    證述在卷（見本院卷第40頁），乙○○既未在店內，縱被告
    欲給付價金亦無從為之。
  (五)綜上所述，本案尚無積極證據足以證明被告拿取乙○○所有
    之上開物品，有何不法所有之意圖，自不能單憑被告並未給
    付價金，即認被告涉有竊盜之罪嫌，此部分核屬民事糾葛，
    被告犯罪尚屬不能證明，此部分自應依法為被告無罪之判決
    。
四、原審以被告所犯恐嚇危害安全部分，以其罪證明確，予以論
    罪科刑，固非無見，惟乙○○所證述案發當時路過該處，見
    義勇為而上前制止被告之不詳姓名人士，因查無其年籍資料
    ，致無法傳喚其到庭。然該不詳姓名之人士見被告在上開檳
    榔行內大搖大擺走來走去時，既能見義勇為制止被告之行逕
    ，顯見頗具打抱不平之膽識，其是否會因被告撿拾人行道之
    地磚作勢丟擲，即心生畏懼，尚有可疑，本院依罪疑有利於
    被告之法理，因認該不詳姓名之人士，並未因被告作勢丟擲
    地磚之行為，即心生畏怖，故被告上開行為就該不詳姓名之
    成年人部分，尚難認構成恐嚇危害安全罪，被告猶執前詞指
    摘原判決此部分不當，雖無理由，但原判決就此部分既有上
    開可議之處，自應由本院將原判決此部分撤銷改判。爰審酌
    被告之素行，犯罪之動機係因該不詳姓名之人制止其胡鬧之
    行為，即作勢丟擲磚塊，以恫嚇他人，犯罪後復全盤否認犯
    行，缺乏認錯悔過之具體表現，且犯罪後迄今並未與被害人
    乙○○達成和解，取得諒解，犯後態度不佳，惟念其犯罪所
    生損害尚屬輕微等一切情狀，量處如主文所示之刑，並諭知
    易科罰金之折算標準；原審就被告所涉犯之竊盜罪嫌部分，
    疏未審究上情，而為被告有罪之判決，即有未當，被告上訴
    意旨指摘及此，為有理由，亦應由本院將原判決有關竊盜之
    部分撤銷改判，另為被告無罪之諭知。
據上論斷，應依刑事訴訟法第369條第1項前段、第364條、第301
條第1項、第299條第1項前段，刑法第305條、第 41條第1項前段
，刑法施行法第1條之1，判決如主文。
本案經檢察官甲○○到庭執法職務。
中    華    民    國    97    年    7     月    24    日
            刑事第十庭    審判長法  官  林  照  明
                                法  官  林  欽  章
                                法  官  蔡  名  曜
上列正本證明與原本無異。
不得上訴。
                                書記官  劉  恒  宏
中    華    民    國    97    年    7     月    29    日
附錄本案論罪科刑法條全文
刑法第三百零五條
以加害生命、身體、自由、名譽、財產之事，恐嚇他人致生危害
於安全者，處2年以下有期徒刑、拘役或300元以下罰金。


司法院資訊處製作；財團法人民間司法改革基金會備份。
